【裁判字號】    97,重上,66
【裁判日期】    970610
【裁判案由】    返還不當得利等
【裁判全文】
臺灣高等法院民事判決                  97年度重上字第66號
上  訴  人  甲○○
訴訟代理人  羅秉成律師
複代  理人  黃振洋律師
訴訟代理人  曾能煜律師
被上  訴人  乙○○
訴訟代理人  溫瑞鳳律師
上列當事人間請求返還不當得利等事件，上訴人對於中華民國96
年12月14日臺灣士林地方法院96年度重訴字第186 號第一審判決
提起上訴後，撤回部分起訴並為訴之追加，本院於民國97年5 月
27日言詞辯論終結，判決如下：
    主  文
上訴及追加之訴均駁回。
第二審訴訟費用由上訴人負擔。
    事實及理由
一、按民事訴訟法第262 條第1 項規定，原告於判決確定前，得
    撤回訴之全部或一部，但被告已為本案之言詞辯論者，應得
    其同意。同條第4 項規定，以書狀撤回者，自撤回書狀送達
    被告之日起10日內未提出異議者，視為同意撤回。查上訴人
    於原審本於不當得利返還請求權、侵權行為損害賠償請求權
    及民法第226 條第1 項債務不履行損害賠償請求權起訴，於
    民國（下同）97年4 月17日以書狀撤回不當得利返還請求權
    、侵權行為損害賠償請求權訴訟標的（見本院卷第104、105
    頁），再於97年4 月28日以書狀陳明係主張依民法第226 條
    第1 項、第256 條規定解除兩造間之合夥契約後，本於民法
    第259 條第1 款規定請求回復原狀（此部分屬訴之追加，見
    下述第二點）（見本院卷第137至141頁），亦即表明民法第
    226 條第1 項非訴訟標的，而有撤回此部分訴訟之意思。被
    上訴人於收受各該撤回書狀後，未提出異議者，視為被上訴
    人同意撤回，是此部分訴訟生撤回效果。
二、按於第二審為訴之變更或追加，非經他造同意，不得為之。
    但民事訴訟法第255 條第1 項第2 款至第6 款情形，不在此
    限，同法第446 條第1 項定有明文。次按同法第255 條第1
    項第2 款所謂「請求之基礎事實同一者」，指變更或追加之
    訴與原訴之主要爭點有其共同性，各請求利益之主張在社會
    生活上可認為同一或關連，而就原請求之訴訟及證據資料於
    相當程度範圍內具有同一性或一體性，得期待於後請求之審
    理予以利用而言。查上訴人於原審另本於民法第709 條規定
    起訴，嗣於97年4 月17日具狀追加民法第259條第1款請求權
    基礎（見本院卷第104、105頁），惟所主張之原因事實與其
    本於原請求權基礎所主張者完全相同，合於民事訴訟法第
    255 條第1 項第2 款情形，爰准予追加。
三、上訴人起訴主張：被上訴人在中華人民共和國（以下稱中國
    ）浙江省寧波市設立竹家混凝土製品有限公司（以下稱竹家
    公司），邀伊出資入股共同經營，經兩造於92年5 月1 日訂
    立合夥契約（以下稱系爭合夥契約），約定投資標的為竹家
    公司（含購併寧波北倫同高混凝土製品有限公司，以下稱同
    高公司），竹家公司暫以被上訴人代表，待設立營運就緒後
    將伊之40% 持股比率正式列名股東名冊，伊已依約支付投資
    款新台幣15,796,940元，但被上訴人未依約於91年12月1 日
    竹家公司開始營運時移轉登記竹家公司40% 股權予伊，嗣兩
    造於93年10月22日合意終止合夥關係，簽訂補充合同（以下
    稱系爭補充合同）約定同高公司之股權及經營權均歸被上訴
    人，被上訴人則將竹家公司經營權移轉予伊，另為符合中國
    關於股權轉讓之書面要求，而簽訂股權轉讓合同（以下稱系
    爭股權轉讓契約），事實上兩造間無股權買賣關係，詎被上
    訴人於移轉竹家公司經營權給伊後，持股權轉讓契約向中國
    浙江省寧波市中級人民法院起訴請求伊給付股權轉讓款人民
    幣3,262,446.34元，該法院以（2005）甬民二初字第144 號
    判決被上訴人勝訴，伊提起上訴，再遭中國浙江省高級人民
    法院以（2006）浙民三終字第170 號判決駁回上訴，而告確
    定，被上訴人並據以請求台灣新竹地方法院以96年度聲字第
    878 號裁定認可，該確定判決既認為伊本於買賣關係取得竹
    家公司股權，被上訴人無可能再依系爭合夥契約將竹家公司
    40% 股權移轉登記予伊，伊乃於96年8 月30日依民法第226
    條第1 項、民法第256 條解除系爭合夥契約、補充合同，本
    於民法第259 條第1 款規定，請求被上訴人返還投資款新台
    幣15,796,940元及其利息。又系爭合夥契約屬「隱名合夥」
    ，兩造合意終止，伊取得竹家公司經營權，兩造共同經營合
    夥目的事業即不能完成，爰併依民法第709 條規定，請求被
    上訴人返還出資款新台幣15,796,940元及其利息等語。
四、被上訴人以：伊已依系爭股權轉讓契約、補充合同轉讓竹家
    公司股權及經營權予上訴人，而上訴人應給付伊股權轉讓款
    人民幣3,262,446.34元亦經上開中國民事判決確定，再經台
    灣新竹地方法院裁定認可，上訴人之請求為無理由等語，資
    為抗辯。
五、原審駁回上訴人之訴及假執行聲請，上訴人不服，提起上訴
    ，聲明求為：(一)原判決廢棄；(二)被上訴人應給付上訴人
    15,796,940元，及按原判決附表所示金額給付自該附表所示
    利息起算日起至清償日止，按年息5%計算之利息。被上訴人
    則聲明求為駁回上訴及追加之訴。
六、兩造不爭執之事實及證據如下：
  (一)被上訴人在中國浙江省寧波市設立竹家公司，於91年10月間
    邀上訴人出資入股共同經營，經兩造於92年5 月1 日訂立系
    爭合夥契約，約定投資標的為竹家公司（含購併同高公司）
    ，投資比率上訴人為40% ，被上訴人為60% ，竹家公司暫以
    被上訴人為代表人，待設立營運就緒後，兩造依持股比率正
    式列名股東名冊，權利與義務共同分擔之。上訴人已依約支
    付投資款計新台幣15,796,940元。有上訴人提出之合夥契約
    書、匯款單、支票（原審卷第9 、21至27頁），及被上訴人
    提出之批准證書（原審卷第119 頁）可稽。
  (二)兩造於92年9 月24日訂立系爭股權轉讓契約，其第一條約定
    被上訴人將竹家公司全部股權轉讓上訴人，轉讓價格按人民
    幣3,262,446.34元確定。第三條約定上訴人於92年10月31日
    前支付收購款予被上訴人，其中人民幣1,000,000 元於系爭
    股權轉讓契約訂立之日起三天內支付。第四條約定系爭股權
    轉讓契約訂立後三天內，被上訴人應將竹家公司經營權移交
    上訴人。第五條約定系爭股權轉讓契約訂立之日起20天內，
    兩造共同申請變更登記手續。第六條約定有關兩造先期合作
    過程中的財務往來，另訂補充合同。有上訴人提出之契約書
    可稽（原審卷第45頁）。
  (三)兩造於92年9 月24日就系爭合夥契約、股權轉讓契約，訂立
    系爭補充合同，其第一條記載據系爭合夥契約書，上訴人及
    被上訴人投資款項依序為新台幣15,345,183元、36,478,201
    元，其中用於竹家公司為人民幣3,262,446.34元，用於同高
    公司為人民幣5,000,000 元。第三條約定收購同高公司後之
    股權及經營權歸被上訴人，被上訴人不參與竹家公司經營。
    第四條約定按兩造原定投資比例（即上訴人40% 、被上訴人
    60% ），上訴人需補足投資款，應於系爭補充合同訂立之日
    起三日內匯人民幣1,000,000 元至竹家公司帳戶。第六條約
    定被上訴人應於系爭補充合同簽訂後三天內，將竹家公司經
    營權移交上訴人。有上訴人提出之契約書可稽（原審卷第46
    、47頁）。
  (四)被上訴人於92年9 月28日依據系爭股權轉讓契約移交竹家公
    司經營權，包括公章、財務專用章、營業執照予上訴人，有
    被上訴人提出之移交清冊、營業執照可稽（原審卷第123 至
    126 頁）。
  (五)被上訴人於94年4 月6 日本於系爭股權轉讓契約、補充合同
    ，向中國浙江省寧波市中級人民法院起訴請求上訴人給付股
    權轉讓款人民幣3,262,446.34元，該法院以（2005）甬民二
    初字第144 號判決被上訴人勝訴。上訴人提起上訴，經中國
    浙江省高級人民法院以（2006）浙民三終字第170 號判決駁
    回上訴，而告確定。該確定判決理由略以：系爭補充合同係
    就兩造先期合作過程中財務往來之約定，不涉及股權轉讓款
    問題，上訴人應依系爭股權轉讓契約另支付股權轉讓款云云
    。被上訴人聲請臺灣新竹地方法院以96年度聲字第878 號裁
    定認可上開確定判決。有被上訴人提出之證明書、民事判決
    書、公證書、民事裁定書可稽（原審卷第127至150、205 頁
    ）。
七、關於上訴人本於民法第709 條規定請求被上訴人返還投資款
    及其利息部分：
    按民法第667 條第1 項規定：「稱合夥者，謂二人以上互約
    出資以經營共同事業之契約。」、第671 條第1 項規定：「
    合夥之事務，除契約另有訂定或另有決議外，由合夥人全體
    共同執行之。」、第679 條規定：「合夥人依約定或決議執
    行合夥事務者，於執行合夥事務之範圍內，對於第三人，為
    他合夥人之代表。」、第700 條規定：「稱隱名合夥者，謂
    當事人約定，一方對於他方所經營之事業出資，而分受其營
    業所生之利益，及分擔其所生損失之契約。」、第702 條規
    定：「隱名合夥人之出資，其財產權移屬於出名營業人。」
    、第703 條規定：「隱名合夥人，僅於其出資之限度內，負
    分擔損失之責任。」、第704 條第1 項規定：「隱名合夥之
    事務，專由出名營業人執行之。」、第709 條規定：「隱名
    合夥契約終止時，出名營業人，應返還隱名合夥人之出資及
    給與其應得之利益。但出資因損失而減少者，僅返還其餘存
    額。」查系爭合夥契約明定兩造共同出資經營竹家公司，並
    按投資比率分擔合夥所生權利義務，上訴人並非將其出資移
    屬被上訴人，再由被上訴人獨立出名經營竹家公司，上訴人
    分擔合夥所生虧損亦非僅以其出資額為限。且兩造約定於竹
    家公司設立營運就緒後，被上訴人須辦理移轉登記40% 股權
    予上訴人，可見兩造合夥之目的係共同出名經營竹家公司，
    而非僅由被上訴人出名營業。至被上訴人登記為竹家公司之
    代表人，乃兩造約定由被上訴人執行合夥事務並對外為合夥
    人之代表。是系爭合夥契約屬民法第667 條第1 項普通合夥
    性質，非屬第700 條所定「隱名合夥」性質，被上訴人雖抗
    辯為隱名合夥，經上訴人援用，惟契約關係之定性係法院解
    釋契約之職權行使，本院無庸受兩造主張之拘束。從而上訴
    人本於民法第709 條規定，請求被上訴人返還出資款新台幣
    15,796,940元及其利息，洵非有據。
八、關於上訴人追加依民法第259 條第1 款規定，請求被上訴人
    返還投資款新台幣15,796,940元及其利息部分：
  (一)按臺灣地區與大陸地區人民關係條例第74條第1 項規定：「
    在大陸地區作成之民事確定裁判、民事仲裁判斷，不違背臺
    灣地區公共秩序或善良風俗者，得聲請法院裁定認可。」、
    第2 項規定：「前項經法院裁定認可之裁判或判斷，以給付
    為內容者，得為執行名義。」是中國民事確定判決經我國法
    院裁定認可後，係屬於強制執行法第4 條第1 項第6 款所定
    執行名義，具有執行力，但不具有與我國確定判決同一之效
    力，自無既判力或爭點效可言，本院仍可斟酌兩造提出之攻
    擊、防禦方法，論斷兩造間之權利義務關係，無庸受上開中
    國確定判決認定結果所拘束。
  (二)按民法第692 條第2 款規定，合夥得因合夥人全體同意而解
    散；第694條第1項規定，合夥解散後，其清算由合夥人全體
    或由其所選任之清算人為之；第699 條規定，合夥財產，於
    清償合夥債務及返還各合夥人出資後，尚有賸餘者，按各合
    夥人應受分配利益之成數分配之。查上訴人主張兩造於92年
    9 月24日合意解散合夥等語，為被上訴人所不爭執，堪信為
    真正，則兩造應依上述規定就合夥財產進行清算及分配。經
    查兩造雖於系爭股權轉讓契約第六條約定就兩造先期合作過
    程中的財務往來另訂系爭補充合同，惟揆諸系爭補充合同內
    容，上訴人及被上訴人乃因原定合夥出資比率為40%、60%，
    於確認出資款使用於合夥財產竹家公司及同高公司比率約
    40% （總投資額人民幣3,262,446.34元加5,000,000 元，人
    民幣3,262,446.34元佔其中約1,000分之394）、60% 後，約
    定由上訴人分得竹家公司，被上訴人分得同高公司，以使兩
    造按原定投資比率分配合夥財產，惟上訴人仍應按原定出資
    比率補足出資差額人民幣1,000,000 元，其他條款則係有關
    合夥解散後竹家、同高公司之債權債務分擔及竹家公司經營
    權移轉手續等，換言之，系爭補充合同訂立目的係約定合夥
    解散後如何清償合夥債務及分配合夥財產，非關兩造於合夥
    解散前之財務往來情形。
  (三)上訴人主張兩造簽訂系爭股權轉讓契約係供辦理竹家公司股
    權轉讓手續之用，兩造間並無另成立股權買賣關係等語，為
    被上訴人否認。查，系爭補充合同前言載明根據系爭合夥契
    約、股權轉讓契約而訂立，而系爭補充合同、股權轉讓契約
    就有關合夥解散後竹家之債權債務分擔及竹家公司經營權移
    轉手續等有相同之條款，可見系爭補充合同簽訂順序在系爭
    股權轉讓契約成立之後，兩造並以系爭補充合同補充系爭股
    權轉讓契約內容，則解釋兩造訂立系爭股權轉讓契約之真意
    ，應將系爭補充合同內容納入考量，且系爭補充合同與系爭
    股權轉讓契約之內容有衝突者，應以系爭補充合同定兩造間
    之權利義務關係。經查，系爭補充合同確認用於竹家公司之
    出資額為人民幣3,262,446.34元，因相當於上訴人之投資比
    例，故兩造約定由上訴人分得竹家公司合夥財產，換言之，
    上訴人依據系爭補充合同，只負有補足出資達40% （即再支
    付出資款人民幣1,000,000 元）之責任，同時享有於合夥解
    散後之財產分配時分得竹家公司之權利，上訴人無庸亦不可
    能於40% 出資額外，另以人民幣3,262,446.34元向被上訴人
    購買竹家公司股權。系爭股權轉讓契約亦明定竹家公司之轉
    讓價格為人民幣3,262,446.34元，與系爭補充合同約定上訴
    人之出資比率及依此比率可分得之合夥財產價額相同，則此
    契約第三條約定上訴人除應支付人民幣1,000,000 元（即相
    當於系爭補充合同第四條所定補足40% 出資額）外，另須於
    92年10月31日前支付被上訴人其餘股權收購款，顯與系爭補
    充合同解釋結果有衝突，自應以系爭補充合同定兩造間之權
    利義務關係，上訴人主張兩造簽訂系爭股權轉讓契約係供辦
    理竹家公司股權轉讓手續之用，兩造間未另成立股權買賣關
    係乙節，堪予採信，則應認被上訴人轉讓竹家公司經營權予
    上訴人，係本於兩造間清算、分配合夥財產之約定，而非本
    於股權買賣關係。上訴人雖因上開中國民事確定判決有不同
    認定，而須對被上訴人另負擔人民幣3,262,446.34元之價金
    給付義務，但本院不受此判決結果之拘束，是上訴人本於該
    確定判決，主張被上訴人係本於股權買賣契約轉讓竹家公司
    經營權，而非本於兩造間清算、分配合夥財產之約定，委無
    可取。
  (四)綜上，兩造合意解散合夥，系爭合夥契約已告終止，兩造並
    以系爭補充合同約定合夥財產之清算、分配，上訴人自僅能
    行使系爭補充合同所定權利，無依系爭合夥契約請求被上訴
    人按兩造持股比率辦理股東名義登記手續餘地。又系爭補充
    合同、股權轉讓契約中關於被上訴人應履行移轉竹家公司經
    營權予上訴人之義務部分，被上訴人已依約交付竹家公司之
    公章、財務專用章、營業執照予上訴人，且上開中國浙江省
    高級人民法院（2006）浙民三終字第170 號判決認定寧波市
    工商行政管理局於92年10月31日應上訴人申請，核准竹家公
    司變更為一銀公司，上訴人已擁有一銀公司全部股權之事實
    （見原審卷第146 頁），上訴人於本案並未爭執，足見被上
    訴人已履行轉讓竹家公司經營權（包含股權）予上訴人之義
    務，並無給付不能情形，上訴人主張被上訴人給付不能，經
    上訴人解除系爭合夥契約、補充合同後，得本於民法第259
    條第1 款規定請求被上訴人返還投資款新台幣15,796,940元
    及其利息云云，非有理由。
九、綜上所述，上訴人本於民法第709 條，及追加依民法第259
    條第1 款，請求被上訴人給付15,796,940元，及按原判決附
    表所示金額給付自該附表所示利息起算日起至清償日止，按
    年息5%計算之利息，為無理由，不應准許。其假執行之聲請
    亦失所附麗，應併予駁回。原審為上訴人敗訴之判決，及駁
    回其假執行之聲請，並無不合。上訴意旨指摘原判決不當，
    求予廢棄改判，為無理由，應予駁回。其追加之訴亦無理由
    ，應併駁回。
十、兩造其餘攻擊、防禦方法及提出之證據，經審酌後認與判決
    結果無礙，爰不一一論述。
十一、據上論結，本件上訴及追加之訴為無理由，依民事訴訟法第
    449 條第1 項、第78條，判決如主文。
中    華    民    國    97    年    6    月    10    日
                    民事第四庭
                        審判長法  官  張劍男
                              法  官  彭昭芬
                              法  官  翁昭蓉
正本係照原本作成。
如不服本判決，應於收受送達後20日內向本院提出上訴書狀，其
未表明上訴理由者，應於提出上訴後20日內向本院補提理由書狀
（均須按他造當事人之人數附繕本）上訴時應提出委任律師或具
有律師資格之人之委任狀；委任有律師資格者，另應附具律師資
格證書及釋明委任人與受任人有民事訴訟法第466條之1第1項但
書或第2項（詳附註）所定關係之釋明文書影本。
中    華    民    國    97    年    6     月    10    日
                              書記官  張淑芬
附註：
民事訴訟法第466條之1（第1項、第2項）：
對於第二審判決上訴，上訴人應委任律師為訴訟代理人。但上訴
人或其他法定代理人具有律師資格者，不在此限。
上訴人之配偶、三親等內之血親、二親等內之姻親，或上訴人為
法人、中央或地方機關時，其所屬專任人員具有律師資格並經法
院認為適當者，亦得為第三審訴訟代理人。


司法院資訊處製作；財團法人民間司法改革基金會備份。
